臺灣嘉義地方法院民事判決　100年度簡上字第10號
上　訴　人　李旺樹原名：李進.
訴訟代理人　黃裕中律師
被上訴人　　陳明哲
訴訟代理人　黃文力律師
上列當事人間請求返還土地事件，上訴人對於中華民國99年11月
24日本院嘉義簡易庭98年度嘉簡字第781 號第一審判決提起上訴
，於民國100年4 月18日言詞辯論終結，本院判決如下：
    主      文
上訴駁回。
第二審訴訟費用由上訴人負擔。
    事實及理由
甲、上訴人之陳述，除與原判決記載相同者外，另補稱：(一)上訴
    人並無出賣錏管架、網子及地上物之意思，系爭土地「買賣
    契約」，性質上是讓與擔保契約，因當時上訴人向被上訴人
    借錢，應被上訴人要求，須移轉一定土地作為擔保，爰訂立
    系爭土地買賣契約，系爭土地買賣契約書第6 條乃約定：「
    …，原有之錏管架、網子及地上物等設施應保持原狀，不得
    任意改變。」其中地上物係指棗樹（此亦為被上訴人於第一
    審審理中所肯認），兩造之真意乃在保留此部分仍交由上訴
    人管理、使用及收益，被上訴人並無購買前開錏管架、網子
    及棗樹之意，系爭棗樹仍供上訴人收取，此亦為當初被上訴
    人於第一審時最初訴請拆除地上物棗樹之緣由。又兩造間並
    無分管之協議，被上訴人於系爭土地築鐵絲圍籬，僅是做為
    日後分割之界線，並非做為分管交付使用之約定範圍。(二)上
    訴人當時係以現地測量，即自棗園南側（不含工寮、道路）
    向北測出829 平方公尺，於東側釘有界樁，西側與水泥道路
    交界處噴有紅漆，並以此兩點施設北側鐵絲圍籬。原審99年
    4 月30日勘驗筆錄法官請原告指出欲請求返還處，原告指出
    北側以鐵絲網為測量基準、西邊以鐵絲網為測量基準，此為
    被上訴人最初主張買賣應交付之範圍，參以系爭買賣契約書
    第6 條約定本契約簽訂完成，甲乙雙方會同於本契約標的土
    地境界處，施工構築圍籬等語，則契約所指圍籬即北側鐵絲
    圍籬，當初應為特定位置之買賣，隨時間經過，西側紅漆已
    剝落不復見，但東側塑膠界樁仍然存在，應可作為重要參考
    證據，此攸關道路及工寮是否在交付範圍，原審勘驗時未注
    意該界樁，僅以系爭買賣契約書之附圖並未將道路及工寮排
    除在外，系爭土地於簽約後構築一東西向之鐵絲圍籬將系爭
    土地分隔為南北兩區塊，因鐵絲圍籬以南區塊面積超出829
    平方公尺，遂以該鐵絲圍籬往南平移取足829 平方公尺，認
    定為買賣範圍，並以此囑託嘉義縣竹崎地政事務所繪製99年
    10月19日複丈成果圖（即原判決附圖二），似有曲解買賣真
    意之情形。(三)又上訴人於原審99年6 月17日陳報狀第2 頁所
    附兩紙照片為原判決附圖一編號D 部分道路及編號C 部分工
    寮，該兩紙照片顯示，道路、工寮與編號B 部分棗園除以鐵
    絲圍籬區隔外，地面上亦以水泥路面加以區分，而上訴人所
    主張當時買賣範圍即鐵絲網範圍內棗園，並不包含道路、工
    寮，又地政機關測量地上物時均以滴水線作為繪製複丈成果
    圖之坐落位置並據以計算面積，是從該兩紙照片上明顯可見
    編號C 工寮之滴水線有延伸至編號B 棗園內，是嘉義縣竹崎
    地政事務所99年5 月5 日複丈成果圖編號B 部分面積820 平
    方公尺，應係因編號C 部分滴水線與編號B 部分棗園圍牆重
    疊部分位置，列入編號C 部分工寮範圍內計算面積所致。是
    本件應交付土地範圍究竟為何，似有再行調查之必要，因上
    訴人聽力較重，對於原審不爭執事項「四、同意以鐵絲圍籬
    往南平移計算829 平方公尺之範圍」，誤認係原審法官勸諭
    兩造和解之條件，致未為反對主張，惟仍懇請鈞院斟酌前述
    原審未發現之界樁及鐵絲網圍成範圍之面積若干未明，有再
    次履勘現場，並囑託地政機關重新測繪之必要，是請鈞院惠
    准暫先不終結本件程序並續行調查等語，並聲明：原判決廢
    棄；被上訴人於第一審之訴駁回。
乙、被上訴人之陳述，除與原判決記載相同者外，另補稱：(一)本
    件兩造簽訂之土地買賣契約，確為買賣契約，並非讓與擔保
    ，按除別有規定外，確定之終局判決就經裁判之訴訟標的，
    有既判力，民事訴訟法第400 條第1 項定有明文。又訴訟標
    的之法律關係，於確定之終局判決中經裁判者，當事人之一
    造以該確定判決之結果為基礎，於新訴訟用作攻擊防禦方法
    時，他造應受其既判力之拘束，不得以該確定判決言詞辯論
    終結前，所提出或得提出而未提出之其他攻擊防禦方法為與
    該確定判決意旨相反之主張（最高法院42年台上字第1306號
    判例意旨）。本件曾經本院97年度嘉簡字第643 號確定判決
    認定「兩造之真意，乃在出賣土地所約定使用面積之應有部
    分以及指定分管交付使用之區域作為買賣契約之標的，堪以
    認定」，依上開民事訴訟法第400 條第1 項規定及實務之見
    解，上訴人殊無再主張兩造間非買賣契約及無分管約定之餘
    地。(二)依系爭買賣契約第6 條約定「本契約簽定完成，甲（
    指被上訴人）乙（指上訴人）雙方會同於本契約標的之土地
    境界處，施工構築圍籬，原有之錏管架、網子及地上物等設
    施應保持原狀，不得任意改變」、第7 條約定「本契約標的
    土地圍籬施工構築完成時，甲方應交付乙方新台幣283,500
    元整，並完成交付土地」等情，顯見兩造之真意，除上訴人
    出賣系爭土地10,000分之2,099 持分外，並有約定分管交付
    使用之區域作為買賣契約之標的，且買賣內容除土地外，尚
    包含該區域內土地上之棗樹、錏管架、網子等地上物設施，
    否則契約不會約定「原有之錏管架、網子及地上物等設施應
    保持原狀，不得任意改變」、「並完成交付土地」，一方面
    保持原狀，一方面交付土地，兩者相印證，自不難認定買賣
    內容除土地外，尚包含該區域內土地上之棗樹、錏管架、網
    子等地上物設施，上訴人主張買賣部分不包含工寮及道路，
    這不是事實，當事人之真意應該是從南邊界線往上算829 平
    方公尺。再者，本件上訴人於原審從未爭執買賣範圍不包括
    土地上之棗樹、錏管架、網子等地上物設施，依民事訴訟法
    第280 條第1 項之規定，應視同自認。且上訴人於第一審程
    序就上開部分從未爭執，嗣於第二審時才提出此新防禦方法
    ，依民事訴訟法第447 條第1 項本文之規定，上訴人自不得
    提出新防禦方法等語資為抗辯，並聲明：上訴駁回。
丙、得心證之理由
一、被上訴人起訴主張略以：坐落嘉義縣竹崎鄉○○○段0514之
    0002地號土地（下稱系爭土地）原為上訴人單獨所有，嗣於
    民國95年4 月9 日，上訴人將系爭土地其中829 平方公尺土
    地範圍連同該範圍內之地上物出售予被上訴人（下稱系爭買
    賣契約），當時礙於法令限制無法立即為所有權應有部分之
    移轉及分割，惟兩造已約定各自分管之範圍，嗣並經本院97
    年度嘉簡字第643 號判決（下稱前案）命上訴人應將系爭土
    地所有權應有部分10,000分之2,099 移轉登記予被上訴人確
    定在案，被上訴人並已據以辦理所有權移轉登記，且前案判
    決理由中亦認定兩造系爭買賣契約之真意乃在約定使用面積
    之應有部分及指定分管交付使用之區域作為買賣契約標的。
    又兩造訂立系爭買賣契約後，因上訴人表示棗樹已種植希望
    讓其可以收取棗子，因此另有口頭約定被上訴人購買之範圍
    如原審判決附圖二編號Ｂ、Ｃ、Ｄ1 所示範圍仍先交由上訴
    人繼續使用，但被上訴人有需要時即應返還被上訴人，且約
    定屬於被上訴人使用之範圍亦有先架設鐵絲圍籬區隔（如系
    爭買賣契約附件圖說Ａ、Ｂ間之界線）。茲因被上訴人現就
    前開約定使用部分另有用途而請求上訴人交還土地，詎上訴
    人竟不願返還，屢經催告，上訴人仍拒不交付，爰請求上訴
    人應將系爭土地如附圖一編號Ｂ、D 所示面各為721 平方公
    尺、43平方公尺土地及其上地上物交付予被上訴人；並備位
    請求上訴人應將系爭土地如附圖二編號Ｂ、D1所示面積各為
    736 平方公尺、28平方公尺土地及其上地上物交付予被上訴
    人。上訴人則以：系爭土地買賣契約是假買賣，系爭土地上
    之蜜棗果樹係上訴人夫婦於91年間種植，苦心經營至今，其
    他地上物，例如啞管、網子等，亦均為上訴人所建設，均為
    上訴人所有，兩造並無分管協議，且嗣後亦約定暫時仍由上
    訴人繼續管理，並未說何時要還，因此被上訴人請求將土地
    交還為無理由。另兩造簽訂系爭買賣契約書時，上訴人曾口
    頭告知被上訴人「五稜棗子，一稜讓你摘」，此是合乎行情
    的租金算法，但多年來，被上訴人每逢農曆過年前後，即帶
    大枇親友任意採摘，結果五稜棗子全部都摘，被上訴人雖辯
    稱其未收取租金云云，但實物亦有價格，雖無租賃之名，確
    有租賃之實，依多年之事實，兩造間存有不定期、不定租金
    額之租賃關係。原判決附圖二編號Ｃ所示工寮是上訴人興建
    的，當初沒有要給被上訴人使用，被上訴人在購買系爭土地
    應有部分時聲稱前開工寮係坐落在其所有同段0514之0013地
    號土地內而圈圍上鎖供自己使用；另原判決附圖二編號Ｄ1
    、Ｄ2 部分是被上訴人於94年7 月間向鄉公所申請公款鋪設
    4 米水泥道路，其中編號Ｄ2 部分並不在系爭買賣範圍內；
    再者，上訴人在依兩造買賣契約之附圖架設區隔之東西向鐵
    絲圍籬時並未按圖施作，而偷偷向東北側移動，致實際測量
    被上訴人架設之鐵絲圍籬以南面積大於829 平方公尺等語作
    為抗辯（原判決駁回被上訴人先位之訴及備位聲明關於請求
    交付如原判決附圖二D1所示部分之土地，未據被上訴人提起
    上訴或於本院審理時提起附帶上訴，均已確定而不在本院審
    判之範圍）。
二、經查：被上訴人主張其與上訴人於95年4 月9 日簽訂系爭土
    地買賣契約，約定被上訴人向上訴人購買如系爭買賣契約後
    附實測圖B 所示部分之土地，並約定該部分由被上訴人管理
    使用等情，上訴人雖不否認曾簽訂前開契約，但辯稱該買賣
    契約實為讓與擔保而非買賣，且並無分管協議等語，惟按法
    院於判決理由中，就訴訟標的以外當事人所主張或抗辯足以
    影響判決結果之重要爭點，本於當事人完足舉證及辯論之結
    果，已為實質之判斷者，基於當事人之程序權業受保障，可
    預見法院對於該爭點之判斷將產生拘束力而不致生突襲性裁
    判，仍應賦予該判斷一定之拘束力，以符程序上誠信原則及
    訴訟經濟。是同一當事人間就該重要爭點提起之其他訴訟，
    除有原判斷顯然違背法令、或當事人提出新訴訟資料足以推
    翻原判斷、或原確定判決之判斷顯失公平、或前訴訟與本訴
    訟所得受之利益（即標的金額或價額）差異甚大等情形，可
    認當事人為與原判斷相反之主張，不致違反誠信原則外，應
    解為當事人及法院就該經法院判斷之重要爭點之法律關係，
    均不得為相反之主張或判斷。本件被上訴人曾依據系爭買賣
    契約訴請上訴人將系爭土地內相當於829 平方公尺所有權應
    有部分所有權移轉登記於被上訴人，經本院前案於97年10月
    14日判決命上訴人應將系爭土地所有權應有部分10,000分之
    2,099 移轉登記於被上訴人確定在案，被上訴人亦憑以辦畢
    所有權移轉登記等情，為兩造所不爭執，並有前案民事判決
    附卷可按，且前案判決理由內已經認定兩造簽訂系爭土地買
    賣契約係為買賣約定使用部分面積之應有部分，並據以判命
    上訴人應將系爭土地所有權應有部分10,000分之2,099 移轉
    登記予被上訴人（見原審卷第9 頁背面）。足見前案法院已
    於判決理由中，就前案訴訟標的以外當事人所主張或抗辯足
    以影響判決結果之重要爭點，即系爭土地買賣契約確係兩造
    為買賣前開土地所有權應有部分而簽訂之事實，已本於兩造
    完足舉證及辯論之結果，為實質之判斷，依前開說明，上訴
    人應受前案判決理由中之前開判斷拘束，不得於本件復為相
    反之主張。是上訴人主張系爭買賣契約是讓與擔保而非買賣
    云云，即非可採。
三、上訴人雖否認兩造間就系爭土地有分管之協議云云，惟查系
    爭買賣契約第1 條約定：本件買賣不動產為系爭土地內如同
    契約後附實測圖代號B 部分；第6 條約定：於本契約簽定完
    成，甲乙雙方（即兩造）會同於本契約標的土地境界處，施
    工構築圍籬，原有之錏管架、網子及地上物等設施應保持原
    狀，不得任意改變；第7 條約定：本契約標的土地圍籬施工
    構築完成時，甲方（即被上訴人）應給付乙方（即上訴人）
    新臺幣（下同）283,500 元，並完成交付土地。（見原審卷
    第6 頁、第8 頁）。又兩造均不爭執被上訴人簽約後確實已
    在系爭土地構築一東西向之鐵絲圍籬將系爭土地區分隔南北
    兩塊區域之事實。基上，兩造間如非已經約定以前開鐵絲圍
    籬為界區分各人管理使用之區域，何以約定在被上訴人給付
    283,500 元之同時應完成土地之交付？且前開實測圖內亦記
    載B 所示部分之使用人係被上訴人，從而，依系爭買賣契約
    約定，實另含有系爭土地如何分管使用約定即分管協議存在
    ，且約定由被上訴人管理使用之範圍即如系爭買賣契約後附
    實測圖B 所示部分甚明。就此，被告復辯稱應交付者不包括
    錏管架、網子及棗樹等地上物云云，惟依前揭第6 條、第7
    條之約定，於施作圍籬後，其上原有之錏管架、網子及其他
    地上物等即不得任意變更，且於被上訴人給付283,500 元後
    ，上訴人即應將實測圖B 所示部分之土地交付於被上訴人，
    準此可知，於圍籬施作後，上訴人即無移去如實測圖B 所示
    部分土地上之地上物之權利，若非上訴人應交付者包含土地
    原有之錏管、網子及其他地上物全部，則上訴人應得主張於
    移去地上物後始交付土地，何以反而約定原有錏管架及其他
    地上物等設施應保持原狀，不得任意改變？是上訴人前開抗
    辯亦非可採。
四、上訴人雖復辯稱應交付之範圍不包括如原判決附圖二C 、D1
    所示部分等語，惟查：
  (一)前開C 、D1所示部分之土地係坐落於系爭買賣契約後附實測
    圖B 所示應交付與被上訴人之部分乙節，為兩造所不爭執，
    且有實測圖及複丈成果圖在卷可按，而前開C 、D1所示部分
    分別位於實測圖B 所示部分之最南側（與同段0513之0001地
    號土地交界處）及西側（與同段0513之0013地號土地交界處
    ），在實測圖上並無難以將各該部分自B 所示部分區分出來
    之問題，是若上訴人確無出賣前開C 及D1所示部分或將該部
    分交付與被上訴人之意思，則在簽訂系爭賣賣契約時，理應
    將各該部分予以實測標示於後附實測圖，並於契約內記載不
    在出賣之列等旨趣才是，惟觀諸系爭買賣契約第1 條係約定
    買賣之部分如該契約所附實測圖B 所示部分，而實測圖內亦
    以虛線將系爭土地區隔為A 、B 所示北、南二個完整區塊，
    並記載實測圖B 所示部分全部之使用者為被上訴人，且不論
    契約文字或實測圖之標示，均無任何有關於將實測圖B 所示
    部分之其中一部排除在外之記載，則被上訴人主張上訴人所
    出賣於被上訴人者確是實測圖B 所示部分之全部，除原判決
    附圖二B 所示部分外，包括前開C 、D1所示部分之土地乙節
    ，尚非無據。
  (二)本件經原審至現場履勘並囑託地政機關測量結果，自前開作
    為區隔之鐵絲圍籬以南土地上除有棗園外，尚包括一工寮及
    部分道路，且三者加總面積大於829 平方公尺，即大於原告
    買受之範圍等情，有原審99年4 月30日勘驗筆錄及嘉義縣竹
    崎地政事務所99年9 月28日嘉竹地測字第0990004963號函檢
    送之土地複丈成果圖在卷可憑（見原審卷第70頁至第74頁、
    第156 頁至第157 頁），惟參酌系爭買賣契約第1 項約定及
    後附實測圖說之內容，上訴人出賣及應交付於被上訴人者是
    實測圖B 所示部分即該實測圖虛線以南全部，面積為829 平
    方公尺，足見應係兩造在施作前開鐵絲圍籬時未為土地鑑界
    或精確測量，致未能精確地在實地上圈出應交付於被上訴人
    之部分，因而造成該鐵絲圍籬以南現況面積與系爭買賣契約
    標的面積不符之情況，惟亦不能據此認定前開C 、D1所示部
    分不在應交付被上訴人之範圍。
  (三)基上，上訴人依系爭買賣契約定應交付於被上訴人者，係如
    原判決附圖二B 、C 、D1所示部分面積合計829 平方公尺之
    土地，應可認定。
五、綜上，被上訴人主張依系爭買賣契約約定，上訴人應將如原
    判決附圖二B 所示部分之土地及其上錏管架、網子及棗樹等
    地上物交付被上訴人乙節，應為可採。就此，上訴人固辯稱
    略以：自系爭買賣契約簽訂後迄今，如原判決附圖二B 所示
    部分土地仍由其使用，被上訴人則經上訴人同意每年均到系
    爭土地採摘棗子，可認兩造間已有不定期、租金不定額之租
    賃關係云云，被上訴人雖不否認簽訂契約後迄今仍由上訴人
    使用系爭土地之事實，但否認有租賃關係。按「稱租賃者，
    謂當事人約定，一方以物租與他方使用收益，他方支付租金
    之契約。」民法第421 條第1 項定有明文。亦即，所謂租賃
    ，係當事人約定，一方將物交付他方使用，他方則支付代價
    與交付人，其二者間有對價關係者，始足當之。經查，被上
    訴人主張因上訴人當時表示因棗樹已種植，要收成，希望讓
    上訴人可以收取棗子，因此約定仍先交由上訴人繼續使用，
    但被上訴人有需要時即應返還等語（見原審卷第163 頁），
    上訴人亦陳稱：兩造後來有約定暫時仍由上訴人繼續管理，
    並未說何時要還等語（見原審卷第177 頁），雖可認被上訴
    人同意上訴人繼續使用原判決附圖二B 所示部分之土地；上
    訴人雖主張被上訴人經上訴人同意每年前往採收棗子做為租
    金云云，但為被上訴人否認，查被上訴人雖不否認曾經前往
    摘取棗子，惟上訴人同意被上訴人摘取，亦可能是因為被上
    訴人同意其繼續使用，基於感謝之意，乃為前開同意，尚難
    據此認定兩造約定以摘取之棗子作為使用土地之對價，此外
    ，上訴人又未提出其他證據證明該二者之間有對價關係，是
    上訴人主張其就原判決附圖二B 所示部分之土地有租賃權云
    云，即非可採。
六、從而，被上訴人依系爭買賣契約之約定請求上訴人將如原判
    決附圖二B 所示部分之土地及其上錏管架、網子及棗樹等地
    上物交付與被上訴人，於法有據，應予准許。原審判命上訴
    人為如上之給付，並依職權宣告假執行，於法並無違誤，上
    訴意旨指摘原判決不當，求予廢棄改判，為無理由，應予駁
    回。
七、上訴人雖主張如原判決附圖二C 所示部分土地上之工寮為其
    興建、所有，惟本件被上訴人並未請求交付該部分土地，則
    上訴人之主張是否可採，核與本件判決結果不生影響，至兩
    造其餘攻擊防禦方法亦核不影響判決之結果，爰不一一論述
    ，併此敘明。
丁、訴訟費用負擔之依據：民事訴訟法第78條。
中    華    民    國    100   年    4     月    29    日
               民事第一庭  審判長法  官  林芮伶
                                 法  官  李文輝
                                 法  官  林望民
以上正本係照原本作成
不得上訴
中    華    民    國    100   年    4     月    29    日
                                 書記官  吳明蓉